臺灣臺中地方法院刑事判決
111年度金訴字第1301號
公  訴  人  臺灣臺中地方檢察署檢察官
被      告  侯志祥




上列被告因詐欺等案件，經檢察官提起公訴（111年度偵緝字第1
097號），被告於準備程序中就被訴事實為有罪陳述，經告知簡
式審判程序之旨，並聽取當事人之意見後，本院合議庭裁定由受
命法官獨任進行簡式審判程序，判決如下：
    主    文
侯志祥三人以上共同犯詐欺取財罪，累犯，處有期徒刑壹年參月
。未扣案之犯罪所得新臺幣捌仟元沒收，於全部或一部不能沒收
或不宜執行沒收時，追徵其價額。
    犯罪事實
一、侯志祥基於參與犯罪組織之犯意，於民國109年11月3日起加
    入劉宥呈（劉宥呈涉犯詐欺等案件，經臺灣臺中地方檢察署
    檢察官以110年度偵字第8915號提起公訴，現以111年度金訴
    字第1038號案件繫屬於本院）及其他真實姓名年籍不詳之成
    年人所組成，以實施詐術為手段，具有持續性及牟利性之有
    結構性詐欺集團犯罪組織（下稱本案詐欺集團），負責依指
    示持人頭帳戶提款卡提領詐欺贓款後轉交予本案詐欺集團上
    手之工作。侯志祥、劉宥呈及本案詐欺集團所屬其他真實姓
    名年籍不詳成年成員，共同意圖為自己不法之所有，基於三
    人以上詐欺取財及一般洗錢之犯意聯絡，由詐欺集團不詳成
    員以如附表所示之方式向陳睿翎施用詐術，使陳睿翎陷於錯
    誤，依指示於如附表所示之時間，匯如附表所示之金額至如
    附表所示之人頭帳戶；侯志祥於109年11月3日下午，先取得
    由真實姓名年籍不詳之詐欺集團成員交付如附表所示之人頭
    帳戶提款卡，再由劉宥呈搭載前往臺中市○區○○路0段000號
    新光銀行中華分行，於109年11月3日18時43分至48分許，以
    上開人頭帳戶提款卡提領詐欺贓款8筆共計新臺幣（下同）1
    4萬9000元（不含每筆5元之手續費），並旋將該等詐欺贓款
    轉交予本案詐欺集團不詳成年成員，以此方式掩飾及隱匿詐
    欺犯罪所得之來源及去向，並取得8000元之報酬。
二、案經陳睿翎訴由臺中市政府警察局第一分局報告臺灣臺中地
    方檢察署檢察官偵查起訴。
    理    由
壹、程序部分及證據能力
    被告所犯係死刑、無期徒刑、最輕本刑為三年以上有期徒刑
    以外之罪，被告於本院準備程序時就被訴事實為有罪之陳述
    ，經告知簡式審判程序之旨，並聽取公訴人及被告之意見後
    ，本院合議庭認為適宜裁定由受命法官獨任進行簡式審判程
    序。又簡式審判程序之證據調查，依刑事訴訟法第273條之2
    之規定，不受同法第159條第1項、第161條之2、第161條之3
    、第163條之1及第164條至第170條規定之限制，先予說明。
    復按組織犯罪防制條例第12條第1項中段規定：「訊問證人
    之筆錄，以在檢察官或法官面前作成，並經踐行刑事訴訟法
    所定訊問證人之程序者為限，始得採為證據」，係以立法排
    除被告以外之人於警詢或檢察事務官調查中所為之陳述，得
    適用刑事訴訟法第159條之2、第159條之3及第159條之5之規
    定，是證人於警詢時之陳述，於違反組織犯罪防制條例案件
    ，即絕對不具有證據能力，自不得採為判決基礎（最高法院
    109年度台上字第478號、第1267號判決意旨可資參照）。又
    上開組織犯罪防制條例第12條第1項規定，係排除一般證人
    於警詢陳述之證據能力之特別規定，然被告於警詢之陳述，
    對被告本身而言，則不在排除之列（最高法院102年度台上
    字第2653號判決意旨可資參照）。惟上開關於組織犯罪防制
    條例之證據能力規定，必以犯罪組織成員係犯本條例之罪者
    ，始足語焉，若係犯本條例以外之罪，即使與本條例所規定
    之罪，有裁判上一罪之關係，關於該所犯本條例以外之罪，
    其被告以外之人所為之陳述，自仍應依刑事訴訟法相關規定
    ，定其得否為證據（最高法院103年度台上字第2915號判決
    意旨可資參照）。查本案被告同時涉犯組織犯罪防制條例第
    3條第l項後段之參與犯罪組織罪，是此部分關於被告以外之
    人於警詢時之陳述，並無證據能力。另告訴人陳睿翎於警詢
    中之陳述，僅陳述其受騙及匯款過程，並未涉及被告參與犯
    罪組織犯行內容，本院僅援用作為認定被告關於加重詐欺取
    財犯行之證據，自不在排除之列。
貳、認定犯罪事實所憑之證據及理由
一、上揭犯罪事實，業據被告於偵查中及本院準備程序、審理時
    均坦承不諱（見偵緝卷第25-27頁；本院卷第133頁、第145
    頁），並有如附表卷證資料出處欄所示之證據各1份附卷可
    憑（被告以外之人於警詢中之陳述，僅作為認定被告關於加
    重詐欺取財、洗錢之證據），足認被告之自白與事實相符，
    應堪採信。
二、共同正犯之成立，只須具有犯意聯絡與行為分擔，既不問犯
    罪動機起於何人，亦不必每一階段犯行，均經參與，且意思
    之聯絡不限於事前協議，僅於行為當時有共同犯意之聯絡者
    亦屬之；其表示之方法，亦不以明示通謀為必要，相互間有
    默示之合致，亦無不可。而共同實施犯罪行為之人，在合同
    意思範圍以內，各自分擔犯罪行為之一部，相互利用他人之
    行為，以達其犯罪目的者，即應對全部所發生之結果，共同
    負責，是共同正犯在犯意聯絡範圍內之行為，應同負全部責
    任（最高法院34年上字第862號、73年台上字第2364號、28
    年上字第3110號判例意旨可資參照）。經查，被告於本案詐
    欺集團中負責持人頭帳戶提款卡提領告訴人陳睿翎受騙後匯
    入之詐欺贓款，並依指示上繳本案詐欺集團其他不詳成員，
    此據被告於本院準備程序時供述明確（見本院卷第133頁）
    ，被告雖未參與前階段向告訴人陳睿翎施用詐術環節，然被
    告負責自人頭帳戶提領告訴人陳睿翎受騙後所匯之詐欺贓款
    層轉上繳本案詐欺集團成員，與詐欺集團其他成員間，具有
    相互利用之共同犯意，各自分擔部分犯罪行為以遂行本案詐
    欺取財犯行，揆諸上開說明，被告縱未參與全部犯罪流程，
    仍應就其所參與犯行之全部犯罪結果，負共同正犯之責。
三、綜上所述，本案事證明確，被告前開犯行堪以認定，應依法
    論科。
參、論罪科刑
一、本案依被告於本院準備程序中所述情節（見本院卷第133頁
    ）及卷內證據，被告參與本案詐欺集團，其成員至少有被告
    、劉宥呈、交付裝有人頭帳戶提款卡資料之男性成員、搭載
    被告前往雲平汽車旅館之男性成員，與向告訴人陳睿翎施行
    詐術之不詳成員等人，為3人以上無訛。而本案詐欺集團成
    員向告訴人陳睿翎行騙，使告訴人陳睿翎受騙匯款至本案人
    頭帳戶，再由被告持提款卡提領後層轉繳回，足徵本案詐欺
    集團組織縝密，分工精細，須投入相當成本及時間始能如此
    為之，並非隨意組成之立即犯罪，核屬組織犯罪防制條例第
    2條規定之3人以上，以實施詐術為手段，所組成具有持續性
    、牟利性之有結構性組織。
二、本案詐欺集團成員向被害人施用詐術後，為隱匿其詐欺所得
    財物之去向，而令被害人將其款項轉入該集團所持有、使用
    之人頭帳戶，並由該集團所屬之車手前往提領詐欺所得款項
    得逞，檢察官如能證明該帳戶內之資金係本案詐欺之特定犯
    罪所得，即已該當於新法第14條第1項之一般洗錢罪。另過
    去實務認為，行為人對犯特定犯罪所得之財物或利益作直接
    使用或消費之處分行為，或僅將自己犯罪所得財物交予其他
    共同正犯，祇屬犯罪後處分贓物之行為，非本條例所規範之
    洗錢行為，惟依新法規定，倘行為人意圖掩飾或隱匿特定犯
    罪所得來源，而將特定犯罪所得直接消費處分，甚或交予其
    他共同正犯，而由共同正犯以虛假交易外觀掩飾不法金流移
    動，即難認單純犯罪後處分贓物之行為，仍應構成新法第2
    條第1 款或第2款之洗錢行為（最高法院108年度台上字第17
    44號、第2500號、第2425號判決意旨可資參照）。經查，被
    告參與詐欺集團犯罪組織，由被告依指示持提款卡自本案人
    頭帳戶中提領告訴人陳睿翎遭詐欺所匯入之贓款，復依指示
    層轉繳回本案詐欺集團，業如前述，則被告主觀上有隱匿其
    所屬詐欺集團之詐欺犯罪所得，以逃避國家追訴或處罰之意
    思，客觀上所為已切斷資金與當初犯罪行為之關聯性，有隱
    匿犯罪所得去向之效果，而製造金流斷點，揆諸前開說明，
    核與洗錢防制法第14條第1項一般洗錢罪之要件相合。
三、刑罰責任之評價與法益之維護息息相關，對同一法益侵害為
    雙重評價，是過度評價；對法益之侵害未予評價，則為評價
    不足，均為法之所禁。又加重詐欺罪，係侵害個人財產法益
    之犯罪，其罪數之計算，核與參與犯罪組織罪之侵害社會法
    益有所不同，審酌現今詐欺集團之成員皆係為欺罔他人，騙
    取財物，方參與以詐術為目的之犯罪組織。倘若行為人於參
    與詐欺犯罪組織之行為繼續中，先後多次為加重詐欺之行為
    ，因參與犯罪組織罪為繼續犯，犯罪一直繼續進行，直至犯
    罪組織解散，或其脫離犯罪組織時，其犯行始行終結。故該
    參與犯罪組織與其後之多次加重詐欺之行為皆有所重合，然
    因行為人僅為一參與犯罪組織行為，侵害一社會法益，屬單
    純一罪，應僅就「該案中」與參與犯罪組織罪時間較為密切
    之首次加重詐欺犯行論以參與犯罪組織罪及加重詐欺罪之想
    像競合犯，而其他之加重詐欺犯行，祗需單獨論罪科刑即可
    ，無需再另論以參與犯罪組織罪，以避免重複評價。是如行
    為人於參與同一詐欺集團之多次加重詐欺行為，因部分犯行
    發覺在後或偵查階段之先後不同，肇致起訴後分由不同之法
    官審理，為裨益法院審理範圍明確、便於事實認定，即應以
    數案中「最先繫屬於法院之案件」為準，以「該案件」中之
    「首次」加重詐欺犯行與參與犯罪組織罪論以想像競合。縱
    該首次犯行非屬事實上之首次，亦因參與犯罪組織之繼續行
    為，已為該案中之首次犯行所包攝，該參與犯罪組織行為之
    評價已獲滿足，自不再重複於他次詐欺犯行中再次論罪，俾
    免於過度評價及悖於一事不再理原則（最高法院109年度台
    上字第3945號判決意旨可資參照）。經查：
　㈠被告基於參與犯罪組織之犯意，於109年11月3日起加入共犯
    劉宥呈等成年人所屬之三人以上以實施詐術為手段，具有持
    續性、牟利性之有結構性詐欺集團犯罪組織，擔任提款車手
    並層轉上繳之工作，未經自首或有其他積極事實，足以證明
    被告為警查獲前，確已脫離或解散該組織，被告違反組織犯
    罪防制條例之行為仍繼續存在，即為行為之繼續，而屬單純
    一罪，至行為終了時，仍論以一罪。
　㈡依現存卷內事證及被告之臺灣高等法院被告前案紀錄表，被
    告參與本案詐欺集團犯罪組織後，對告訴人陳睿翎所為之加
    重詐欺取財犯行，為最先繫屬於法院之「首次」加重詐欺犯
    行，應就本案對告訴人陳睿翎所為之加重詐欺取財犯行，與
    參與犯罪組織罪論以想像競合犯。
四、核被告所為，係犯組織犯罪防制條例第3條第1項後段之參與
    犯罪組織罪、洗錢防制法第14條第1項之一般洗錢罪、刑法
    第339條之4第1項第2款之三人以上共同犯詐欺取財罪。起訴
    書雖漏未論及被告涉犯組織犯罪防制條例第3條第1項後段之
    參與犯罪組織罪，惟此部分與已起訴並經認定有罪之三人以
    上共同犯詐欺取財、一般洗錢罪有後述想像競合犯之裁判上
    一罪關係，為起訴效力所及，經公訴人當庭補充（見本院卷
    第127頁、第132頁），並經本院告知罪名併為辯論（見本院
    卷第132頁、第140頁、第145頁），無礙被告攻擊防禦權之
    行使，本院自得併予審理。　
五、被告與劉宥呈及所屬詐欺集團其他成年成員間，具有相互利
    用之共同犯意，而各自分擔部分犯罪行為，就所犯上開洗錢
    、加重詐欺取財等犯行，具有犯意聯絡與行為分擔，應論以
    共同正犯。
六、被告與所屬詐欺集團成員就本案所犯加重詐欺取財犯行，係
    基於同一犯罪決意，向告訴人陳睿翎實施詐術，致告訴人陳
    睿翎陷於錯誤而2次匯款（見警卷第41頁），所為係於密切
    接近之時間、地點實施，侵害同一人之財產法益，行為之獨
    立性極為薄弱，在時間差距上，難以強行分開，屬數個舉動
    之接續施行，應論以接續犯一罪。
七、被告所犯參與犯罪組織罪、一般洗錢罪、三人以上共同犯詐
    欺取財罪，行為有部分重疊合致，且犯罪目的單一，依一般
    社會通念，應評價為一罪方符合刑罰公平原則，為想像競合
    犯，應依刑法第55條前段規定，從一重論以三人以上共同犯
    詐欺取財罪處斷。
八、刑之加重、減輕事由：
　㈠被告前因違反毒品危害防制條例案件，經臺灣嘉義地方法院
    以105年度嘉簡字第1035號判決判處有期徒刑2月確定，於10
    6年4月10日徒刑執行完畢等情，有被告之臺灣高等法院被告
    前案紀錄表1份在卷可按，其於受徒刑之執行完畢後，5年內
    故意再犯本案有期徒刑以上之罪，為累犯，足認被告就刑罰
    之反應力薄弱，且認依累犯規定加重最低本刑，不致使被告
    所受刑罰超過所應負擔之罪責，無違罪刑相當原則及比例原
    則，而檢察官於本院審理時已論述本案構成累犯之事實，並
    請求依刑法第47條第1項前段論以累犯並斟酌加重其刑，爰
    依司法院大法官會議釋字第775號解釋意旨及刑法第47條第1
    項前段規定，加重其刑。
　㈡參與犯罪組織情節輕微者，得減輕或免除其刑，組織犯罪防
    制條例第3條第1項但書定有明文。被告參與本案詐欺集團犯
    罪組織負責提領詐欺贓款後層轉上繳之工作，使告訴人陳睿
    翎受有財產上損害，難認被告參與犯罪組織之情節輕微，應
    無依上開規定減輕其刑之餘地。
　㈢組織犯罪防制條例第8條第1項後段規定，犯第3條之罪，在偵
    查及審判中均自白者，減輕其刑；另洗錢防制法第16條第2
    項亦規定犯前二條之罪，在偵查或審判中自白者，減輕其刑
    。查被告雖於偵查中坦承洗錢犯行、並未明確供稱坦承參與
    犯罪組織罪，然被告於偵查中及本院準備程序、審理時均就
    其於本案詐欺集團中之分工情況及提領詐欺贓款、層轉上繳
    之金錢流向供述明確（見偵緝卷第26-27頁；本院卷第133頁
    、第145頁），應認被告於偵查中及本院審理時皆已自白參
    與犯罪組織、一般洗錢之事實，原應依上開規定減輕其刑，
    惟被告所犯參與犯罪組織罪、一般洗錢罪既屬想像競合犯之
    輕罪，已從一重之三人以上共同犯詐欺取財罪處斷，參照最
    高法院108年度台上字第4405號、第4408號判決意旨，雖無
    從再適用上開條項規定減刑，惟仍將於依刑法第57條量刑時
    ，一併衡酌該部分減輕其刑事由。　
九、爰以行為人之責任為基礎，審酌被告正值壯年，有勞動或工
    作之能力，不思依循正途獲取穩定經濟收入，為牟取不法報
    酬，竟參與詐欺集團擔任車手依指示提領詐欺贓款後層轉上
    繳，嚴重損害財產交易安全及社會經濟秩序，對社會所生危
    害非輕，所為實不足取；衡以被告於犯罪後坦承犯行，於偵
    查及審判中均自白而符合上述相關自白減刑規定，然迄今未
    與告訴人陳睿翎達成和解之結果及原因（見本院卷第147頁
    ）；參酌被告於本案詐欺集團之行為分工、犯罪動機與目的
    、手段、告訴人陳睿翎所受損失、被告因本案所獲得之報酬
    、被告之素行，及被告自陳之教育程度、職業及家庭經濟生
    活狀況（見本院卷第145頁），被告、公訴人就本案之量刑
    意見（見本院卷第146頁）等一切情狀，量處如主文所示之
    刑，以示懲儆。
肆、沒收部分
一、按犯罪所得，屬於犯罪行為人者，沒收之；前二項之沒收，
    於全部或一部不能沒收或不宜執行沒收時，追徵其價額，刑
    法第38條之1第1項前段、第3項定有明文。經查，被告因本
    案擔任取款車手獲得報酬8000元，經被告於偵查中及本院準
    備程序時供述明確（見偵緝卷第27頁；本院卷第133頁），
    應認被告本案之犯罪所得為8000元，惟未據扣案，爰依上開
    規定宣告沒收，並為於全部或一部不能沒收或不宜執行沒收
    時，追徵其價額之諭知。
二、洗錢防制法第18條第1項規定：「犯第14條之罪，其所移轉
    、變更、掩飾、隱匿、收受、取得、持有、使用之財物或財
    產上利益，沒收之；犯第15條之罪，其所收受、持有、使用
    之財物或財產上利益，亦同」，此一規定採取義務沒收主義
    ，只要合於前述規定，法院固應為相關沒收之諭知，然該洗
    錢行為之標的是否限於行為人所有者始得宣告沒收，法無明
    文，實務上一向認為倘法條並未規定「不問屬於犯罪行為人
    與否均沒收」時，自仍以屬於被告所有者為限，始應予沒收
    。本院認在洗錢防制法並未規定「不問屬於犯罪行為人與否
    」之情形下，自宜從有利於被告之認定。查被告於本案詐欺
    集團擔任取款車手取得詐欺贓款14萬9000元，固均為被告擔
    任本案詐欺集團取款車手所取得之財物，惟該等贓款既已轉
    由本案詐欺集團其他成員收受，卷內復無其他證據可資證明
    該等款項為被告所有或仍在其實際掌控中，依法自無從宣告
    沒收被告所經手之金額。
據上論斷，應依刑事訴訟法第273條之1第1項、第299條第1項前
段，組織犯罪防制條例第3條第1項後段、第8條第1項後段，洗錢
防制法第14條第1項、第16條第2項，刑法第11條、第28條、第33
9條之4第1項第2款、第55條前段、第47條第1項前段、第38條之1
第1項前段、第3項，刑法施行法第1條之1第1項，判決如主文。
本案經檢察官李基彰提起公訴，檢察官温雅惠到庭執行職務。
中　　華　　民　　國　　111 　年　　12　　月　  14  　日
                  刑事第十四庭  法  官  王怡蓁
以上正本證明與原本無異。
如不服本判決應於收受判決後20日內向本院提出上訴書狀，並應
敘述具體理由；其未敘述上訴理由者，應於上訴期間屆滿後20日
內向本院補提理由書（均須按他造當事人之人數附繕本）「切勿
逕送上級法院」。
                                書記官  黃雅青
中　　華　　民　　國　　111 　年　　12　　月　　15　　日
附錄論罪科刑法條
組織犯罪防制條例第3條第1項後段、
洗錢防制法第14條第1項、
刑法第339條之4第1項第2款
附表
編號 告訴人 詐欺時間與方式 卷證資料出處 1 陳睿翎（告訴人） 詐欺集團不詳成年成員於109年11月3日16時50分許，假冒486團購之工作人員致電告訴人陳睿翎，向告訴人陳睿翎佯稱因網購作業疏失造成重複扣款，需進行認證作業流程云云，使告訴人陳睿翎陷於錯誤，依指示於109年11月3日18時28分、37分許，分別匯款9萬9999元、4萬9989元至許鈺萍之彰化銀行帳號00000000000000號人頭帳戶（許鈺萍幫助犯一般洗錢罪，經臺灣雲林地方法院以110年度金訴字第36號判決判處有期徒刑3月、併科罰金2萬元，緩刑2年確定）。    1.告訴人陳睿翎於警詢中之指述（見警卷第141-147頁） 2.證人劉宥呈於偵查中之證述（見偵卷第65-69頁） 3.證人黃偉程於警詢中之陳述（見警卷第60-61頁） 4.證人白蹕齊於警詢、偵查中之證述（見警卷第81頁；見偵卷第179頁） 5.偵查佐徐韋傑110年1月25日之職務報告（見警卷第3-5頁） 6.警員卓明祥109年11月30日偵查報告（包含提款過程之監視錄影翻拍畫面、搭載被告侯志祥提款及離開過程之監視錄影翻拍畫面）（見警卷第7-29頁） 7.被害人帳戶明細及車手提領時間一覽表（見警卷第31頁） 8.詐欺案件車手提領紀錄暨影像（見警卷第33-39頁） 9.（人頭帳戶）許鈺萍之彰化銀行帳號00000000000000號帳戶存摺存款-交易明細查詢資料（見警卷第41頁） 10.指認犯罪嫌疑人紀錄表（見警卷第50-53頁、第54-57頁、第66-68頁、第89-95頁） 11.告訴人陳睿翎遭詐騙資料（見警卷）： (1)高雄市政府警察局三民第一分局哈爾濱街派出所陳報單（第137頁） (2)高雄市政府警察局三民第一分局哈爾濱街派出所受理刑事案件報案三聯單（第139頁） (3)内政部警政署反詐騙諮詢專線紀錄表（第149頁，第189-191頁同） (4)高雄市政府警察局三民第一分局哈爾濱街派出所理詐騙帳戶通報警示簡便格式表（第151-153頁） (5)陳睿翎匯款之中國信託銀行帳號000000000000號帳戶、帳號000000000000號帳戶之存摺封面影本（第173頁、第177頁） (6)165專線協請金融機構暫行圈存疑似詐欺款項通報單（第183頁） 12.帳戶個資檢視（見警卷第185-187頁）